【裁判字號】    90,自,70
【裁判日期】    920210
【裁判案由】    誣告
【裁判全文】
臺灣嘉義地方法院刑事判決                              九十年度自字第七號
    自  訴  人  乙○○  男  八.
    自訴代理人  林崑地律師
                黃文力律師
    被      告  丙○○  女  三.
    選任辯護人  楊漢東律師
右列被告因誣告案件，經自訴人提起自訴，本院判決如左：
    主  文
丙○○無罪。
    理  由
一、自訴意旨以：被告丙○○係自訴人乙○○及訴外人楊蘭之媳、葉弘貴之妻。於民
    國八十八年三月十九日，向嘉義市警察局第二分局北門派出所告訴，意圖乙○○
    受刑事處分，指稱：自訴人乙○○於八十八年一月九日十八時許，在嘉義市○
    ○路二五三號住處內，與楊蘭、葉弘基基於犯意聯絡，共同以手抓丙○○，致丙
  ○○雙手掌受有抓傷、瘀血之傷害。自訴人於同年三月十八日二十二時三十二
    分許，丙○○返回嘉義市○○路二五三號住處門口時，與葉弘貴、楊蘭、葉弘基
    共同基於妨害丙○○行使居住權利及傷害丙○○之犯意，由乙○○、楊蘭、葉弘
    基三人抓住丙○○之右手，葉弘貴抓住丙○○之左手，欲將丙○○抓出住處門外
    ，雙方發生拉扯、推打結果，造成丙○○受有左耳後部三×二公分挫傷皮下紅瘀
    、胸部四×０‧六公分挫傷皮下紅二處、右手背部四×０‧二、五×０‧二公分
    抓傷皮下紅二處、左手背部四×０‧六、四×０‧二公分抓傷皮下紅二處、左手
    小指指甲剝脫約三分之一皮下出血之傷害。致乙○○遭臺灣嘉義地方法院檢察署
    於八十八年八月四日以八十八年度偵字第二八八四、三○五八號起訴，並經本院
    以八十八年度訴字第五○一號為無罪判決，後經臺灣高等法院臺南分院以八十九
    年上訴字第一一七九號判決，駁回檢察官之上訴確定在案。因認被告丙○○涉有
    刑法第一百六十九條第一項之誣告罪嫌云云。
二、按犯罪事實應依證據認定之，無證據不得推定犯罪事實，刑事訴訟法第一百五十
    四條定有明文；次按刑法第一百六十九條第一項誣告罪之成立，以意圖他人受刑
    事或懲戒處分，而為虛偽之告訴、告發或報告者為要件；所謂虛偽係指明知無此
    事實故意捏造而言，若告訴人誤認有此事實、以為有此嫌疑，或所告尚非全然無
    因，只因缺乏積極證據證明，致其所訴事實不能證明係屬實在，而在積極方面尚
    無證據證明其確係故意虛構者，仍不能遽以誣告罪相繩；又誣告罪以意圖他人受
    刑事或懲戒處分，向該管公務員誣告為構成要件，故該項犯罪不特須指出具體事
    實足以使人受刑事或懲戒處分，且須明知其為虛偽，具有故意構陷之情形始能成
    立，如對於事有所誤認，即缺乏此種意思條件，自難令負誣告責任，此觀諸最高
    法院二十二年上字第三三六八號判例、四十年台上字第八八號判例可佐。
三、自訴人以被告丙○○涉犯誣告罪嫌，係以：被告於八十八年一月十一日二十三
    時十五分許，向嘉義市警察局第二局興中派出所報案內容，均未陳述自訴人有何
    傷害犯行，有嘉義市警察局受理各類案件紀錄表在卷可證。足證自訴人未於八十
    八年一月九日十八時許，在嘉義市○○路二五三號住處內傷害被告，否則被告不
    會隻字未提。自訴人於八十八年三月間，因車禍腿部受傷，有郭文吉診所診斷
    證明書可稽，於八十八年三月十八日係在嘉義市○○路二五三號住處二樓休養，
    不可能傷害被告。證人楊蘭、葉弘基、葉弘貴亦可證明自訴人未曾拉扯被告。
    依被告提出之錄音帶譯文，未有自訴人於八十八年三月十八日抓傷被告之證據
    。而依訴外人楊蘭、葉弘基及葉弘貴提出之錄音帶譯文觀之，被告當時亦未提自
    訴人有於該日傷害被告。被告明確指訴抓住伊右手者有三人等語。但依被告八
    十八年三月十八日之臺灣省立嘉義醫院驗傷診斷書，伊右手背部僅有四×０‧二
    、五×０‧二公分抓傷皮下紅二處，果有三人抓伊，則右手應有三處傷痕，而以
    當時空間狹小，不可能有三人擠在該處抓被告。被告丙○○指訴乙○○傷害、
    強制罪嫌部分，業經法院判決無罪確定等為主要論據。
四、訊據被告丙○○堅決否認誣告犯行，辯稱：被告指訴自訴人確有於八十八年一
    月九日晚上，在嘉義市○○路二五三號住處內傷害被告等語，係依據事實陳述。
    至於向興中派出所備案時，因對該日被害事實，尚未決定提出告訴，尤其是自己
    公婆部分，仍有尊重之心理，故方於填寫紀錄時，寫到「婆婆」時，後悔又將「
    婆婆」二字塗去，才未寫「公公」自訴人部分。自訴人於八十八年三月十八日
    確有傷害被告，此有證人賴足女可證。至錄音帶譯文未提及自訴人，係因自訴
    人等傷害被告後，已先上樓。被告向警員陳述經過，因驚魂未定，故只就當時在
    場所見之三人名字告訴警員，而漏未將自訴人之姓名道出。且依被告提出之錄
    音帶，自訴人當時確曾在場，並非事後才下樓等語。
五、經查：
（一）被告於八十八年一月九日十八時許，在嘉義市○○路二五三號住處內，遭傷害
      之事實，有照片附卷可稽（照片上附有日期，詳三○五八號偵查卷第九頁）。
      又丙○○於八十八年一月十一日，向嘉義市警察局第二分局興中派出所報稱：
      丙○○於八十八年一月九日下午六時許，為婆婆、先生大哥抓傷手臂等情。處
      理情形載為：報案人保留告訴權，不願提出告訴等詞，有嘉義市警察局受理各
      類案件紀錄表一份附卷可稽（詳三○五八號偵查卷第十一頁），足證被告當日
      確有受傷，如丙○○故意製作傷勢以誣陷，則應會立即提出告訴，豈有保留告
      訴之理？而被告所辯：向興中派出所備案時，因對該日被害事實，尚未決定提
      出告訴，尤其是自己公婆部分，仍有尊重之心理，故方於填寫紀錄時，寫到「
      婆婆」時，後悔又將「婆婆」二字塗去，才未寫「公公」自訴人部分等語。經
      查上開嘉義市警察局受理各類案件紀錄表之「報案內容」欄，確有如被告所述
      原有記載被告「被『婆婆』、先生大哥葉弘基抓傷．．．」，而其中『婆婆』
      二字上畫二條線以表塗掉之事實。原確定判決以被告未於報案時，就自訴人姓
      名隻字未提，而認定自訴人傷害被告屬不能證明，固有理由，惟被告所辯亦非
      不可採。
（二）自訴人指稱：其於八十八年三月間，因車禍腿部受傷，有郭文吉診所診斷證明
      書可稽，於八十八年三月十八日係在嘉義市○○路二五三號住處二樓休養，不
      可能傷害被告等語。查上開診斷證明書載自訴人之病名為「右側大腿扭拉傷」
      ，但雙手並無傷病，是斷不能僅以自訴人有上開傷害，即不可能以徒手傷害。
（三）被告以：錄音帶譯文未提及自訴人，係因自訴人等傷害被告後，已先上樓。被
      告向警員陳述經過，因驚魂未定，故只就當時在場所見之三人名字告訴警員，
      而漏未將自訴人之姓名道出等語置辯，固未能以此說明自訴人當時有傷害被告
      。且勘驗被告提出之八十八年三月十八日之錄音帶，葉弘貴確曾叫自訴人「爸
      ．．」，又有男聲稱：「什麼人把你趕出去，說話憑良心、說話憑良心哦」、
      「你是什麼人啊，這樣」等語，業據本院勘驗屬實（詳本院九十二年一月八日
      訊問筆錄），足證自訴人當時確有在場，惟其在場並能直接認定其有抓被告之
      行為。
（四）又楊蘭、葉弘基、葉弘貴雖於前案偵、審中陳稱自訴人未曾拉扯被告等語。但
      楊蘭係自訴人之妻，葉弘基、葉弘貴則為自訴人之子。而被告雖係自訴人之媳
      ，但彼此不合，彼等供述難免偏袒自訴人。如同證人賴足女於前案中證稱自訴
      人確有自被告背後推打被告，欲使被告離開屋內等語，但賴足女為被告之弟媳
      ，證言亦可能偏頗，而未能全信。
（五）自訴人以：依被告所呈之八十八年三月十八日臺灣省立嘉義醫院（下稱嘉義醫
      院）驗傷診斷書，被告右手背部僅有四×０‧二、五×０‧二公分抓傷皮下紅
      二處，果有三人抓伊，則右手應有三處傷痕，而以當時空間狹小，不可能有三
      人擠在該處抓被告，欲證明自訴人確未傷害被告等語。經查被告於八十八年三
      月十八日前往嘉義醫院就診，右手部分傷害，載明：右手背部抓傷紅腫二處（
      長四公分、寬０‧二公分及長五公分、寬○．二公分），固有該醫院診斷證明
      書在卷可查（詳警卷第十四頁）。但被告辯稱：「我受傷當天有去嘉義醫院就
      診，之後我就去報警，但有一些瘀傷的部份沒有辦法馬上可以顯現出來，所以
      我才在第三天去甲○○○○驗傷」等語，欲證明被告當時右手所受之傷害，非
      僅二處。而證人即嘉義醫院醫師黃紹新於審理中證稱：「當天我值班被告到醫
      院來要求驗傷，她穿孕婦裝，她有講到受傷的部份我們一定會檢查，沒有講的
      部分則沒有檢查，衣服我們有稍微掀一下」，又「（問：瘀傷大約何時會顯現
      ？）傷害力量大一點的是馬上顯現出，力量小的大概要二天後才會顯現」等語
      （詳本院九十一年一月八日訊問筆錄），足證當時抓被告右手者，不可以前揭
      診斷證明書僅載明右手背抓傷紅腫二處而證明之。且被告於八十八年三月二十
      日前往嘉義基督教醫院檢查，亦載有「四肢多處挫瘀傷、腫痛」，有該醫院診
      斷證明書在卷可參（詳警卷第十四頁背面）。又證人即當時係檢查被告之醫師
      楊世宗於審理中證稱：「（問：就病歷上所指之瘀傷腫痛就專業方面是否可以
      得知何時受傷？）：：。一般來講血液循環愈好的地方瘀傷愈容易看得出來，
      一般的瘀傷是一、二天看得比較明顯」等語（詳本院九十一一月八日訊問筆錄
      ）。以被告於八十八年三月十八日遭傷害後，已前往嘉義醫院就診，並請有診
      斷證明書，已足以證明傷害事實，應無必要自殘，而申請嘉義基督教醫院診斷
      證明書之理。綜上，足證被告此部分所辯非虛。
（六）至於本院以八十八年度訴字第五○一號就自訴人傷害及強制罪部分判決無罪，
      並經臺灣高等法院臺南分院以八十九年上訴字第一一七九號判決，駁回上訴。
      詳查上開判決之理由，係以由被告之八十八年一月十一日晚上報案內容觀之，
      對乙○○部分，未有隻字片語指訴。及八十八年三月十八日之錄音帶譯文，被
      告未陳稱有遭自訴人抓手，且楊蘭、葉弘基、葉弘貴均自承與被告拉扯，渠等
      於拉扯中均有受傷，然自訴人並無受傷，設或自訴人曾參與拉扯被告，何以在
      雙方混亂拉扯中，僅自訴人一人，得以全身而退為由，而認定被告之指訴存有
      瑕疵，未予採信，並因無積極證據證明係自訴人有傷害及強制罪之行為，始為
      其無罪之判決，有上開二判決在卷可按。惟此判決僅係無法證明自訴人犯罪，
      並不足以證明自訴人確無被告所指犯行。況抓人或與人拉扯者，亦未必有傷。
      亦難認定自訴人無傷，即是未抓被告。
（七）至被告所提供之八十八年三月十八日錄音帶，因當時證人即警員劉啟楠到場處
      理時，自訴人業已上樓，而非雙方拉扯時所錄，亦未能以此證明自訴人未傷害
      被告。
（八）綜上各情，被告所告訴之事實，既尚非完全出於虛構，其應無誣告之故意。揆
      諸首揭判例意旨，尚難認與誣告罪之構成要件相符。此外，復查無其他積極證
      據，足資證明被告有誣告犯行，自屬不能證明被告犯誣告罪，爰應為被告無罪
      之諭知。
六、至自訴人請求傳喚證人楊蘭、葉弘基、葉弘貴；被告請求傳喚證人葉弘基、賴足
    女，彼等均於前案偵、審中陳述詳細而各執一詞，本院認無傳喚必要，併此敘明
    。
據上論斷，應依刑事訴訟法第三百四十三條、第三百零一條第一項前段，判決如主文
。
中      華      民      國    九十二    年      二      月      十      日
                              臺灣嘉義地方法院刑事第三庭
                                    法  官  張  育  彰
右正本證明與原本無異。
如不服本判決，應於判決送達後十日內向本院提出上訴狀( 應附繕本 )。
中      華      民      國    九十二    年      二      月      十      日
                                    書記官  林  秀  敏


司法院資訊處製作；財團法人民間司法改革基金會備份。
